臺灣臺中地方法院刑事判決　　　　　　　96年度訴字第2767號
公　訴　人　臺灣臺中地方法院檢察署檢察官
被　　　告　乙○○
選任辯護人　林堡欽律師
上列被告因誣告案件，經檢察官提起公訴（九十五年度偵字第二
五００五號），本院判決如下：
    主    文
乙○○意圖他人受刑事處分，向該管公務員誣告，處有期徒刑肆
月。減為有期徒刑貳月。
    犯罪事實
一、乙○○與甲○○原為夫妻，於民國九十年六月十一日結婚，
    嗣於九十四年四月二十五日經法院判決離婚。乙○○於九十
    一年十一月中旬，因與甲○○發生爭執，由甲○○對乙○○
    提出傷害告訴，經本院於九十二年十月二十一日以九十二年
    度易字第二二七０號判決判處拘役十日，如易科罰金，以銀
    元三百元折算一日，緩刑二年，緩刑期間付保護管束確定。
    詎乙○○竟意圖使甲○○受刑事追訴，基於誣告甲○○之犯
    意，於九十二年十二月二日（起訴書誤載為三日），至臺灣
    臺中地方法院檢察署遞狀對甲○○提出竊盜、侵占及偽造文
    書之刑事告訴，並捏稱甲○○未經其同意，竊取其所有之中
    國信託商業銀行白金信用卡（卡號：0000000000
    000000號，有效年月為二００二年九月至二００五年
    九月，下稱中國信託白金卡），又在卡片背面簽署甲○○之
    姓名，復持該卡盜刷消費，致生損害於乙○○，以此方式向
    該管公務員誣指甲○○涉有竊盜、侵占及偽造文書罪嫌。嗣
    經臺灣臺中地方法院檢察署檢察官偵查後，認為甲○○犯罪
    嫌疑不足，乃於九十三年二月十日以九十三年度偵字第一八
    九一號為不起訴處分確定。
二、案經甲○○訴請臺灣臺中地方法院檢察署檢察官偵查起訴。
    理    由
一、訊據被告乙○○對於上開時、地確有具狀對甲○○提出竊盜
    、侵占及偽造文書之刑事告訴等情固坦承不諱，惟矢口否認
    有何誣告犯行，辯稱：伊從未收到該張中國信託白金卡，直
    到伊前往甲○○家中談論取回信用卡及金融卡事宜時，才知
    道該張信用卡，且銀行亦曾通知伊該張信用卡曾經遭人盜刷
    ，伊不可能要求甲○○在卡片背面簽名，如果伊擔心過度消
    費將信用卡刷爆，大可直接將該張信用卡剪斷寄回銀行云云
    。被告之選任辯護人則辯稱：該張卡片背面之簽名確係甲○
    ○所為，且被告並未直接收受中國信託白金卡，遑論有將該
    張信用卡交予甲○○保管之可能，是以被告不知甲○○領取
    中國信託白金卡，且未指示甲○○在該張卡片背面簽名，被
    告因此懷疑甲○○涉犯竊盜、侵占及偽造文書罪嫌並提出告
    訴，顯見被告自始即欠缺誣告之犯意；又告訴人甲○○及證
    人林陳碧絹在偵查中之陳述，均屬傳聞證據，且證人林陳碧
    絹所稱「甲○○說係乙○○叫她簽的」等語，係聽聞自告訴
    人甲○○轉述而來，並非其親眼目睹聽聞，均無證據能力，
    而卷附錄音譯文係告訴人之母林陳碧絹私下安排所錄，屬未
    依法定程序取得之私人錄音，亦無證據能力等語。
二、然查：
（一）證據能力部分：
    １按刑事訴訟法上「證據排除原則」，係指將具有證據價值
      ，或真實之證據因取得程序之違法，而予以排除之法則。
      而私人之錄音、錄影之行為所取得之證據，應受刑法第三
      百十五條之一與通訊保障及監察法之規範，私人違反此規
      範所取得之證據，固應予排除。惟依通訊保障及監察法第
      二十九條第三款之規定「監察者為通訊之一方或已得通訊
      之一方事先同意，而非出於不法目的者，不罰」，通訊之
      一方非出於不法目的之錄音，所取得之證據，即無證據排
      除原則之適用（最高法院九十二年度台上字第二六七七號
      、九十四年度台上字第七一六號刑事判決要旨參照）；而
      言論及談話即屬通訊保障及監察法第三條第一項第三款之
      「通訊」。卷附告訴人之母林陳碧絹與被告於九十一年十
      二月八日之對話錄音內容及其譯文，係林陳碧絹居於參與
      談話者之地位所錄製，屬通訊之一方出於保障自身權益之
      目的而為通訊監察行為，揆諸前揭實務見解，該錄音內容
      及其譯文均應具有證據能力。
    ２次按被害人乃被告以外之人，本質上屬於證人，其陳述被
      害經過，亦應依人證之法定偵查、審判程序具結，方得作
      為證據，最高法院九十三年台上字第六五七八號判例意旨
      可資參照。本件告訴人甲○○於九十五年一月五日、九十
      六年三月二十六日偵訊時之陳述內容，係針對其被害經過
      之描述，揆諸前揭說明，自當依人證之調查證據程序命其
      具結，始具證據能力。是以檢察官於該次偵訊程序既未先
      命告訴人以證人身分具結，前揭告訴人之偵訊筆錄自不具
      證據能力。
    ３另證人林陳碧絹係告訴人甲○○之母，在告訴人甲○○被
      訴竊盜等案件（臺灣臺中地方法院檢察署九十三年度偵字
      第一八九一號）中，各於九十三年一月二十八日及同年二
      月六日以證人身分到庭陳述，然依九十二年二月六日總統
      公布修正並於同年九月一日施行之刑事訴訟法第一百八十
      條第一項第一款、第一百八十六條規定，證人林陳碧絹如
      不行使拒絕證言權而陳述其見聞之事實經過，在偵查中檢
      察官仍應命其具結，此與該次修正前刑事訴訟法第一百八
      十六條第四款之規定有別。則檢察官在林陳碧絹以證人身
      分而為上開二次證述時，皆未命證人林陳碧絹依法具結，
      依刑事訴訟法第一百五十八條之三之規定，證人林陳碧絹
      在前揭偵查中所為證言均不得作為證據。
（二）上開犯罪事實，業據證人即告訴人甲○○於本院審理時結
      證甚詳，並有被告於九十二年十二月二日所提出之刑事告
      訴狀一份附卷可稽。而被告已於本院審理時供稱：「（問
      ：你何時發現白金卡被告訴人拿走？）在我要去告訴人家
      九十一年十二月八日之前，在電話中，告訴人母親有提到
      這張卡的存在，我那時才知道有這張卡。」等語，另被告
      於九十六年三月二十六日偵訊時亦供承：「（問：中國信
      託銀行白金卡後的署名是何人所簽？）第一張是甲○○的
      媽媽拿給我……。」等語，此與證人即告訴人甲○○於本
      院審理時證稱：「（問：中國信託白金卡原本在妳這邊，
      後來被被告拿走，是何時？）九十一年十二月八日，在我
      的戶籍地南投市○○路住處，被告來拿走的。」等語互核
      相符。顯見被告至遲於九十一年十二月八日前，即已得知
      其所申辦之中國信託白金卡係遭告訴人甲○○取去，並於
      九十一年十二月八日前往告訴人甲○○位於南投縣南投市
      之住處將該張信用卡取回。則被告於上開刑事告訴狀及該
      案警詢及偵查中猶陳稱：伊係於九十二年七月間，因整理
      告訴人甲○○所留下物品時，赫然發現該張中國信託白金
      卡，且背面簽有告訴人之姓名，伊始得知該張卡片係遭告
      訴人甲○○取走使用云云，自與實情不符，應係被告冀圖
      使告訴人甲○○受刑事訴追而杜撰虛構。
（三）另觀諸卷附被告與告訴人之母林陳碧絹對話錄音譯文，林
      陳碧絹出言詢問被告：「我在問她（指告訴人）說這個怎
      麼是依秀的名字，她說是你叫她簽的喔？」，被告隨即答
      稱：「對啊！」，林陳碧絹再問：「你申請的，你為什麼
      叫她簽她的名字？」，被告亦答稱：「她說她要簽啊！」
      ，足徵被告對於告訴人陳依秀在該張中國信託白金卡背面
      簽名一事，早已了然於胸，且當時被告並無任何制止告訴
      人甲○○簽名之舉動，亦可推知被告至少默許告訴人甲○
      ○簽署姓名在卡片背面。而被告與告訴人甲○○係在九十
      一年十一月中旬始感情生變，並因告訴人甲○○對被告提
      出傷害告訴而涉訟對立，在此之前雙方夫妻關係應屬融洽
      。則被告基於取信討好告訴人甲○○之目的，將其申辦之
      中國信託白金卡交予告訴人甲○○保管，並任由告訴人甲
      ○○在卡片背面簽署姓名，表彰自己無意過度消費，此舉
      尚無悖於情理之可言。而被告如係逕將該張信用卡折斷寄
      回銀行，惟其仍可藉故另行辦卡或要求補發新卡，自無法
      完全去除告訴人甲○○心中之疑慮，被告遠不如將該張中
      國信託白金卡直接交予告訴人甲○○收執持有，表面上更
      足以達到宣示自己控制卡債之決心。從而，被告在本院審
      理時辯稱：伊不可能要求甲○○在卡片背面簽名，如果伊
      擔心將信用卡刷爆，大可直接剪卡云云，容有未洽，尚無
      足取。
（四）況告訴人甲○○倘真有意竊取被告之中國信託白金卡供己
      非法消費使用，大可在卡片背面模仿被告字跡簽寫「乙○
      ○」之姓名，以與信用卡正面之英文姓名相符，避免日後
      持卡消費時經由特約商店核對察覺有異。乃告訴人甲○○
      係在卡片背面簽上自己真實姓名，如其欲將該張信用卡持
      往他處消費，在簽帳單上仍須簽署「甲○○」等字樣，豈
      不因此暴露自己犯罪情節而更易為警追查？是以被告在刑
      事告訴狀中所稱該張信用卡遭告訴人甲○○擅自取走使用
      云云，應非實情，不足採信。尤其被告在其指訴告訴人甲
      ○○涉嫌竊盜等案件偵訊時，已向檢察官坦承該張中國信
      託白金卡並未遭到盜刷等語，此觀卷附九十三年二月六日
      偵訊筆錄即明。準此以言，被告在該案刑事告訴狀中、警
      詢及偵訊時所稱：伊曾於九十一年十一月間接獲銀行通知
      該張信用卡遭人盜刷云云，亦屬被告虛捏之詞。倘被告並
      非有意誣陷告訴人甲○○涉犯竊盜、侵占、偽造文書等罪
      行，又何須編造上開犯罪情節而急於使告訴人甲○○接受
      刑事處罰？是其確有虛捏不實情節誣告告訴人甲○○犯罪
      之故意，實已彰彰明甚，不容狡賴。
（五）再按告訴人所訴事實不能證明其係屬實，在對於被訴人為
      不起訴處分確定者，固不能謂告訴人因此即應負誣告罪責
      ，然此必以告訴人有出於誤會或懷疑被訴人有此事實，或
      對其事實張大其詞而為申告之情形，始足以當之，若告訴
      人以自己親歷被害事實，堅指被訴人有犯罪行為，指名向
      該管公務員告訴，經不起訴處分，認被訴人無此犯罪事實
      者，即不能謂告訴人不應負誣告罪責，最高法院三十二年
      年上字第一八四號判例要旨足資遵循。本案被告向臺灣臺
      中地方法院檢察署檢察官提出告訴人甲○○涉犯竊盜等罪
      嫌之刑事告訴，經檢察官偵查後認為告訴人甲○○罪嫌不
      足，而以九十三年度偵字第一八九一號為不起訴處分確定
      ，有該案不起訴處分書一份在卷為憑。惟被告既係刻意捏
      造自己被害之事實而為申告，並非單純出於誤會或懷疑，
      揆諸前揭判例意旨，被告仍應論以誣告罪責，殆無疑義。
    綜上所陳，被告及選任辯護人前揭所辯均非允洽，無足為採
    。至於選任辯護人雖聲請本院再向中國信託商業銀行函查該
    張信用卡之開卡、停用及補發紀錄，然此部分業經中國信託
    商業銀行各於九十六年十月十二日及同年月三十一日函覆本
    院在卷可考。且一般民眾向金融機構要求停用或補發信用卡
    之動機各異，原因甚夥，縱使查證結果該張中國信託白金卡
    曾有開卡、停用或補發之紀錄，亦無從證明該張卡片即係告
    訴人甲○○竊取或擅自使用，本院尚難憑此而為有利被告之
    認定。是以本院認為並無重複函詢調查該項證據之必要，選
    任辯護人所提調查證據之聲請應予駁回，附此敘明。本案事
    證已臻明確，被告犯行至堪認定。
三、核被告乙○○意圖使告訴人甲○○受刑事處分，而虛捏不實
    之竊盜等犯罪情節，具狀向檢察官誣告犯罪，所為係犯刑法
    第一百六十九條第一項之誣告罪。爰審酌被告與告訴人甲○
    ○原為夫妻關係，僅因兩人感情失和且遭告訴人甲○○指訴
    涉犯傷害罪，即率然誣告他人犯罪之手段藉以報復洩憤，已
    嚴重妨礙司法機關對於刑事案件之正常處理，並使告訴人甲
    ○○因而面臨刑事訴追之潛在危險，被告犯罪動機並無足取
    ，犯罪所生危害亦不容輕忽；並參以被告犯罪手段、目的、
    於犯罪後仍矢口否認犯罪之態度、智識程度等一切情狀，量
    處如主文所示之刑，以示懲儆。又被告上開犯罪時間在九十
    六年四月二十四日之前，且無中華民國九十六年罪犯減刑條
    例第三條第一項各款所列舉不予減刑之情形，已合於同條例
    所定之減刑要件，爰依同條例第二條第一項第三款之規定，
    減其刑期二分之一。
四、又被告行為後，九十四年二月二日修正公布之刑法已自九十
    五年七月一日起施行，惟該次刑法修正與本案所應適用之法
    條均無關聯，尚無比較修正前、後之條文何者較有利於被告
    之問題，附此敘明。
據上論斷，應依刑事訴訟法第二百九十九條第一項前段，刑法第
一百六十九條第一項，中華民國九十六年罪犯減刑條例第二條第
一項第三款、第七條，判決如主文。
本案經檢察官顏淑惠到庭執行職務。
中　　華　　民　　國　　96　　年　　11　　月　　26　　日
                  刑事第七庭  審判長法  官  陳如玲
                  　　　　　　　　　法　官  張清洲
                  　　　　　　　　　法　官　高文崇
上正本證明與原本無異。
如不服本判決，應於收受送達後10日內向本院提出上訴書狀（應
敘述具體理由並附繕本）。
上訴書狀如未敘述理由，應於上訴期間屆滿後20日內補提理由書
於本院。
                                    書記官  林淑慧
中　　華　　民　　國　　96　　年　　11　　月　　26　　日
附錄論罪科刑法條：
刑法第一百六十九條第一項：
意圖他人受刑事或懲戒處分，向該管公務員誣告者，處七年以下
有期徒刑。
